【裁判字號】    96,訴,138
【裁判日期】    970930
【裁判案由】    清償借款
【裁判全文】
臺灣屏東地方法院民事判決               96年度訴字第138號
原      告  丑○○
            癸○○
            丙○○
            辛○○
            乙○○
            戊○○
前列六人共同
訴訟代理人  張瓊文律師
複代理人    陳麗珍律師
被      告  壬○○    住屏東縣.
                        號
            己○○    住屏東縣.
                        號
            寅○○○  住屏東縣.
                        號
            子○○○  住高雄市.
兼上列4人共同
訴訟代理人  庚○○    住高雄市.
被      告  丁○○    住屏東縣.
            甲○○    住屏東縣.
                      身分證統.
前列七人共同
訴訟代理人  洪天慶律師
            林石猛律師
上列1人
複代理人    蔡坤展律師
            張宗琦律師
上列當事人間清償借款事件，本院於民國97年9月17日言詞辯論
終結，判決如下：
    主  文
被告應連帶給付原告新臺幣肆佰伍拾萬元，及各自如附表所示利
息起算日起至清償日止，按週年利率百分之五計算之利息。
訴訟費用新臺幣肆萬伍仟伍佰伍拾元由被告連帶負擔。
    事實及理由
一、本件被繼承人原告王慢發於民國97年7 月15日死亡，並由其
    法定繼承人即配偶丑○○與子女癸○○、辛○○、丙○○、
    乙○○、戊○○承受本件訴訟，有戶籍謄本、繼承系統表在
    卷可稽，自得准許，合先說明；又原告原起訴請求自96年3
    月20日起至清償日止，按週年利率百分之5 計算之利息，嗣
    於96年5 月9 日書狀中更正請求利息起算日期為自起訴狀繕
    本送達翌日起至清償日止，按週年利率百分之5 計算之利息
    ，而各被告收受起訴狀繕本之翌日詳如附表所示日期，原告
    對此部分減縮請求之範圍，合於民事訴訟法第255 條第1項
    第2 款規定，自得准許。
二、原告方面
(一)、原告起訴主張：原告即承受訴訟人之被繼承人王慢發（已於
    97年7 月15日死亡）與被告之被繼承人王瑞成於81、82年間
    因多次以其所有屏東縣屏東市○○段853 地號、853 之2地
    號、854 之7 地號、854 之11地號、854 之17地號等5 筆土
    地向訴外人屏東市農會借貸鉅款，致無法再向銀行貸款，嗣
    分別於80年4 月27日及82年1 月18日借用王慢發所有屏東縣
    屏東市○○段734 之32、698 、698 之2 、69 8之5 、698
    之6 、698 之7 、69 8之9 地號等7 筆土地向屏東市農會貸
    款新臺幣（下同）530 萬及1 千萬元，共計1,530 萬元，王
    瑞成並提供其所有土地設定第三順位抵押權予王慢發。至85
    年8 月間王瑞成及其子即被告庚○○一同前來請求王慢發將
    上開第三順位抵押權塗銷，讓其向他銀行借款清償屏東市農
    會借款，其願意先償還王慢發部分借款，再逐次清償，王慢
    發經多方考量，乃於85年8 月8 日與被告壬○○、庚○○談
    妥陸續還款方式，並簽立契約書（下稱系爭契約書），約定
    先於85年8 月8 日清償本金600 萬元，再於同年月28日清償
    本金200 萬，另由被告庚○○簽發本票2 紙作為擔保其餘本
    金730 萬元及利息2,682,950 元，王慢發並於同日同意塗銷
    上開第三順位抵押權。王瑞成於85年8 月8 日清償王慢發本
    金600 萬元，復於同年月28日清償本金200 萬元，其餘本金
    及利息均未清償。詎王瑞成於90年4 月18日死亡，被告7 人
    為其子女，乃王瑞成之法定繼承人，其等並未拋棄繼承，故
    依法應繼承王瑞成所遺借款債務，而王瑞成所積欠之本件借
    款債務總額為9,853,865 元，其中2,553,865 元是利息，原
    告僅請求上開借款金額中之450 萬元，被告等人依法對上開
    借款債務負連帶清償責任，屢經催討未果，為此，爰依消費
    借貸及繼承之法律關係，提起本件訴訟等語，並於本院聲明
    ：如判決主文（含附表）所示。
(二)、對被告抗辯之陳述
  1.被告雖提出債務清償證明書抗辯借款債務已清償，然依經驗
    法則可知，此通常為銀行業者或代書業者為方便簡化辦理抵
    押權塗銷登記時所製作之制式文件，該文件除收件日期、文
    號及金額隨件填載不同外，其餘字句均為固定格式，故不得
    以該制式文件作為有無清償債務之唯一依據，仍需審酌其他
    證據資料。
  2.依系爭契約書之記載可明確得知王瑞成確實積欠王慢發借款
    ，且王瑞成亦依約於85年8 月8 日匯款600 萬元及同年月28
    日匯款200 萬元入王慢發指定之訴外人乙○○帳戶，顯見系
    爭契約書確為真實。
  3.又依據系爭契約書計算，王瑞成尚積欠王慢發至少9,982,95
    0 元，核諸被告庚○○對於其依約所簽發，面額各為730 萬
    元及2,682,950 元之本票2 紙，經王慢發依法聲請本票裁定
    ，被告庚○○均無異議，益證系爭契約書為真正。
  4.否認有詐欺情事，縱有詐欺情事，被告之撤銷權已逾民法第
    93條之除斥期間。又被告主張依民法第198 條之規定拒絕給
    付，實與本件不同，顯不得據此拒絕給付。
  5.王慢發因無力支付借款，多次以變換借款人及借款銀行之方
    式，即以借新債還舊債之方式降低利息，並多次塗銷後再行
    借款，此為被告所明知，但因銀行合併或承受，且時間久遠
    ，已難找到繳納多少利息及塗銷、轉貸之資料。
三、被告則以：被告之被繼承人王瑞成確曾向王慢發借款1,530
    萬元，並於83年5 月16日提供其所有坐落屏東市○○段853
    、854 之7 地號土地及被告丁○○所有853 之2 、854 之11
    、854 之17地號土地，設定權利價值1,530 萬元之最高限額
    抵押權，作為向王慢發借款1,530 萬元之擔保，惟上開抵押
    權已於85年8 月12日以清償為原因辦理塗銷登記，有王慢發
    出具之清償證明書為證，是王瑞成未積欠王慢發任何借款。
    其次，王慢發於債務清償證明書與系爭契約書上之簽名乃屬
    相同，若王慢發否認債務證明書之真正，則王慢發依系爭契
    約書請求被告給付借款，應屬無據。再者，王慢發以被告庚○○未對本票裁定異議認定上開契約書為真正，然當時被告
    庚○○已遷移他處，送達證書並非被告庚○○本人簽名收受
    ，而是由被告庚○○之堂妹王惠娟收受，然王惠娟並非被告
    庚○○之同居人或受雇人，僅因當時剛好回娘家而代為簽收
    ，但因與被告庚○○平時從未聯絡而不知如何聯絡被告庚○○，是該本票裁定之送達因不合法而未生效，且被告庚○○
    既對該本票裁定並不知情，自無法異議，故無由以被告庚○○對該本票裁定未異議，逕認定系爭契約書為真正。此外，
    被告庚○○於85年8 月8 日代理王瑞成簽立系爭契約書時，
    並未查證王瑞成已於85年2 月28日清償1,530 萬元予王慢發
    ，且王慢發之代理人乙○○亦隱藏王瑞成已經清償完畢之事
    實，被告庚○○被詐欺才會簽立系爭契約書，之後王瑞成方
    告知被告庚○○已經清償1,530 萬元之事實，雖依民法第93
    條但書之規定，自意思表示後，已經過10年，不能撤銷其意
    思表示，惟被告主張依民法第198 條規定及最高法院28年上
    字第1282號判例意旨，拒絕給付原告之本件請求。又王慢發
    所有上開7 筆土地之抵押權登記，業於85年3 月1 日因清償
    而塗銷抵押權登記，是自85年3 月2 日之後，王慢發對屏東
    市農會已無欠款未還，更遑論需再向屏東市農會繳交借款利
    息，則系爭契約書第5 條、第6 條關於利息部分，即與上開
    7 筆土地抵押權塗銷登記之事實不符，足見被告庚○○簽立
    契約書時，確有受矇騙之處無疑等語，資為抗辯。並於本院
    聲明：原告之訴駁回。
四、兩造不爭執事項如下：
(一)、王瑞成分別於80年4 月27日及82年1 月18日向王慢發借款53
    0 萬元及1,000 萬元，共計1,530 萬元。
(二)、王瑞成於90年4 月18日死亡，被告均為其繼承人，亦未拋棄
    繼承。
(三)、王慢發分別於80年4 月29日及82年1 月20日提供其所有坐落
    屏東市○○段734-32地號、698 地號、698-2 地號、698-5
    地號、698-6 地號、698-7 地號、698-9 地號等7 筆土地設
    定權利價值636 萬元及1,200 萬元之最高限額抵押權予屏東
    縣屏東市農會，上開2 筆最高限額抵押權均於85年3 月1 日
    塗銷登記。
(四)、王瑞成於83年5 月16日提供其所有坐落屏東市○○段853 地
    號、853-2 地號、854-7 地號、854-11地號、854-17地號等
    5 筆土地，以王瑞成、被告壬○○及丁○○為債務人，設定
    權利價值1,530 萬元之抵押權予王慢發，該抵押權亦已於85
    年8 月12日塗銷登記。
五、兩造爭執事項如下：(一)、王瑞成是否受王慢發詐欺而於85年
    8 月8 日與王慢發簽立系爭契約書？若是，被告得否行使撤
    銷權？(二)、王瑞成是否已清償完畢系爭借款？若否，被告有
    無連帶清償上開借款之義務？金額若干？茲就上述爭執事項
    分述本院見解如下：
(一)、王瑞成是否受王慢發詐欺而於85年8 月8 日與王慢發簽立系
    爭契約書？若是，被告得否行使撤銷權？
    按「因被詐欺或被脅迫而為意思表示者，表意人得撤銷其意
    思表示。但詐欺係由第三人所為者，以相對人明知其事實或
    可得而知者為限，始得撤銷之。被詐欺而為之意思表示，其
    撤銷不得以之對抗善意第三人。」，次按「前條之撤銷，應
    於發見詐欺或脅迫終止後，一年內為之。但自意思表示後，
    經過十年，不得撤銷。」民法第92條、第93條分別定有明文
    ，而查，本件原告所據以提出請求之契約書（見本院卷第5
    頁）其做成時間係於85年8 月8 日所為，此為承受訴訟人即
    證人乙○○與被告庚○○所不爭執，而該2 人係分別代理王
    慢發與王瑞成做成上開契約書之人，兩造對於該2 人之代理
    權限無欠缺並無爭議（見本院卷第189 至190 頁之準備程序
    筆錄），則被告主張受詐欺而為意思表示，不論詐欺有無成
    立，被告於本件審理中爭執並主張行使撤銷權，以該意思表
    示撤銷權於本件96年3 月間起訴時即已逾10年之除斥期間，
    被告依法無從行使銷權，合先說明。
(二)、王瑞成是否已清償完畢系爭借款？若否，被告有無連帶清償
    上開借款之義務？金額若干？
  1.經查：被告對於王瑞成分別於80年4 月27日及82年1 月18日
    向王慢發借款53 0萬元及1,000 萬元，共計1,530 萬元均無
    爭執，僅以因王瑞成於83年5 月16日提供其與被告林王粉所
    有坐落屏東市○○段853 地號、853-2 地號、854-7 地號、
    854-11地號、854-17地號等5 筆土地，以王瑞成、被告壬○○及丁○○為債務人，設定權利價值1,530 萬元之抵押權予
    王慢發，以抵押權已於85年8 月12日辦理塗銷登記完畢，王
    慢發並出具清償證明書足可證明上述借款均已清償資為抗辯
    ，而王慢發出具之債務清償證明書原告亦未否認其真正，僅
    以該證明書是為辦理方便辦理塗銷抵押權以方便出售上述5
    筆土地而為，並非確實已清償完畢才出具等詞置辯，核被告
    所抗辯上開借款1500萬元已經清償之證據，除該債務清償證
    明及上述5 筆土地之塗銷登記之事實外，關於借款究竟如何
    交付王慢發或其籌措資金來源為何，均未提出證據說明，則
    其等抗辯確已清償是否可採信即非無疑？
  2.且查被告庚○○於85年8 月間與原告乙○○做成契約書之際
    ，王瑞成尚未死亡（係90年4 月18日死亡），以王瑞成積欠
    之借款金額高達1500萬元，且被告庚○○於本院審理中曾經
    自承父親王瑞成曾在家中提過有積欠別人1 千多萬債務之事
    ，庚○○亦自承在伊家中王瑞成說話具有份量，王瑞成稱說
    有的話就算數等語（見本院卷第222 頁之筆錄），依王瑞成
    在被告家中之地位，若乙○○欲找庚○○協商王瑞成所借款
    項之償還事務，按理庚○○當會向王瑞成事先徵詢並事後報
    告協議之經過，且證人乙○○亦證述其母親事前有先找過其
    伯父王瑞成等語（見本院卷第225 頁），倘王瑞成當時即已
    經清償，於乙○○找上庚○○要錢之際，應會勸阻庚○○協
    商還錢，或提出反對協議之意見，然王瑞成非但無做任何勸
    阻舉動，且庚○○甚至於契約做成之前，即於同日向朋友週
    轉並匯款600 萬元以為還款，此為庚○○所自承在卷，之後
    同日再完成契約書之簽寫，並於契約書做成後再於同年8 月
    28日向朋友週轉匯款200 萬元償還，此部分被告庚○○亦未
    否認匯款之事實，以該600 萬元金額並非小數，一般國民之
    經濟能力少能在當日即可調借該金額以為還款之用，如非事
    先已有協議還款之預備使用，豈能在契約書寫就之前即刻調
    得及匯款入帳，可見原告即證人乙○○於本院證述要求還款
    600 萬元是庚○○提出要求等語應非虛詞（見本院卷第225
    頁），而庚○○既事先要求還600 萬元，其當日並已準備60
    0 萬元預備還款，不論該金額來自伊本人所有或自友人週轉
    而得，足見其父親王瑞成尚有積欠王慢發借款之事應為庚○○事先有所認知，被告抗辯庚○○受乙○○詐欺已難採信；
    又查，證人乙○○亦證述：當初寫契約書時庚○○說伊是全
    權處理，本件借款協議伯父（按：指王瑞成）有同意，其母
    親事前曾找過王瑞成，而王瑞成之後確實有出售高雄的土地
    ，但只還800 萬元，其餘均未償還；債務清償證明書是庚○○及伊的代書要求要寫的，目的是為了辦理塗銷登記，（塗
    銷之後沒有任何擔保？），因為庚○○說就以契約書為準，
    且庚○○有簽發本票給她，而契約書第4 條有寫明本票就是
    債務擔保等語在卷（見本院卷第224 至22 5頁），以本件借
    款金額高達1 千萬元，且依乙○○之陳述是被告之父親所積
    欠，以被告庚○○陳述其父親在家中之地位，關於王瑞成有
    無借款之事，及事後所達成之協議，按理庚○○應會向王瑞
    成報告始末，倘如庚○○所稱其父親並不知有該協議之事情
    ，亦顯與事理有違，況且其中尚涉及王瑞成與其配偶丁○○
    所有土地要辦理塗銷登記之事，庚○○並非無辨識事理能力
    之人，如該清償債務證明書確實為借款債務償還之證明，庚○○豈會不要求保留1 份以為保障？又豈會再寫就承認債務
    存在及承諾還款義務之契約書並匯款200 萬元？足見證人乙○○證述該債務清償證明是為塗銷登記之目的而寫就等詞，
    應屬可信，被告抗辯王瑞成本件借款業已償還云云，尚無法
    僅以該債務清償證明書即認定已經償還完畢。
  3.至被告另主張依據民法第198 條及最高法院28年台上字第12
    82號判例拒絕給付是否為有理由？按民法第198 條規定因侵
    權行為對於被害人取得債權者，被害人對該債權之廢止請求
    權，雖因時效而消滅，仍得拒絕履行。以本件借款為庚○○
    事先知悉，且代理王瑞成與王慢發之代理人乙○○於85年8
    月8 日達成債務承認契約，原告本件借款並非因侵權行為而
    得，故無被告主張上開法條與最高法院判例適用之餘地，附
    此敘明。
  4.承上所述，被告既未能證明王瑞成向王慢發所借款項已經償
    還，而原告提出之契約書上亦載明王瑞成尚未償還之債務總
    額達900 餘萬元，而該契約書之代理權限為合法，被告庚○○亦未受詐欺而簽寫該契約，被告等人為王瑞成之法定繼承
    人，依法對於王瑞成之遺產債務負連帶償還之責任甚明，故
    原告依據契約書所示債務請求其中借款之450 萬元及如附表
    所示利息起算日起算至清償日止，按週年利率百分之5 計算
    之利息為被告連帶償還之，於法核屬有據，應予准許。
六、本件事證已臻明確，兩造其餘主張、陳述及立證方法，經核
    於判決不生影響，爰不逐一論列，附此敘明。
據上論結：原告之訴為有理由，依民事訴訟法第78條、第85 條
第2 項、第87條第1 項，判決如主文。
中    華    民    國    97    年    9     月    30    日
                  民事第一庭  審判長法  官  孫國禎
                                    法  官  張以岳
                                    法  官  潘快
 附表：
 編號 被告姓名  利息起算日
  1.  壬○○    自96年3月27日起算
  2.  庚○○    自96年3月29日起算
  3.  己○○    自96年3月29日起算
  4.  黃琇雲    自96年4月9日 起算
  5.  子○○○  自96年3月29日起算
  6.  甲○○    自96年6月9日起算
  7.  丁○○    自96年5月4日起算
正本係照原本作成。
如不服本判決，應於收受送達後二十日內向本院提出上訴書狀，
其未表明上訴理由者，應於提出上訴後二十日內向本院補提理由
書狀（均須按他造當事人之人數附繕本）
                                書記官  黃麗燕
中    華    民    國    97    年    9     月    30    日


司法院資訊處製作；財團法人民間司法改革基金會備份。
